ACORDAO-COMPLETO-2459487

ACÓRDÃO 3017/2021 ATA 5/2021 - SEGUNDA CÂMARA

VISTOS, relatados e discutidos estes autos de atos de aposentadoria exarados pela Gerência Executiva do INSS - Novo Hamburgo (RS) em favor de Maria Beatriz Miranda Souza e de Leci Almerinda Pires,
ACORDAM os Ministros do Tribunal de Contas da União, reunidos em Sessão da Segunda Câmara, diante das razões expostas pelo Relator, nos termos do art. 71, inciso III, da Constituição Federal; do art. 1º, inciso V, e do art. 39, inciso II, da Lei nº  8.443, de 16 de julho de 1992; do art. 1º, inciso VIII, do art. 259, inciso II, do art. 260, § 1º, do Regimento Interno:
9.1 reconhecer o registro tácito dos atos de concessão de aposentaria de Maria Beatriz Miranda Souza e de Leci Almerinda Pires;
9.2 determinar à Gerência Executiva do INSS - Novo Hamburgo (RS) , com fundamento no inciso I do art. 4º da Resolução nº  315, de 22 de abril de 2020, que:
9.2.1 no prazo de 15 (quinze) dias, contados da data do conhecimento do acórdão, dê ciência do inteiro teor desta deliberação às interessadas;
9.2.2 no prazo de 30 (trinta) dias, contados da data do conhecimento do acórdão, disponibilize a este Tribunal, por meio do Sistema e-Pessoal, comprovante das datas em que as interessadas tiverem tomado conhecimento deste Acórdão, conforme o art. 21, inciso I, da Instrução Normativa nº  78, de 2018;
9.3 determinar à Secretaria de Fiscalização de Integridade de Atos e Pagamentos de Pessoal e de Benefícios Sociais que:
9.3.1 dê início aos procedimentos destinados à revisão de ofício dos atos de concessão civil instituídos por Maria Beatriz Miranda Souza e por Leci Almerinda Pires, nos termos do subitem 9.2.1 do Acórdão 122/2021-TCU-Plenário, relatado pelo Ministro Walton Alencar Rodrigues;
9.3.2 monitore o cumprimento das determinações ora expedidas, representando ao Tribunal, em caso de irregularidades; e 
9.4 dar ciência deste Acórdão à Gerência Executiva do INSS - Novo Hamburgo (RS) , informando-a de que o teor integral da deliberação poderá ser obtido no endereço eletrônico www.tcu.gov.br/acordaos.

Atos de aposentadoria.

Segunda Câmara

Gerência Executiva do INSS - Novo Hamburgo (RS).

3. Interessados: Maria Beatriz Miranda Souza (CPF XXX.132.290-XX); Leci Almerinda Pires (CPF XXX.655.510-XX).

13.1. Ministros presentes: Bruno Dantas (Presidente), Aroldo Cedraz e Raimundo Carreiro (Relator).
13.2. Ministro-Substituto convocado: Marcos Bemquerer Costa.
13.3. Ministro-Substituto presente: André Luís de Carvalho.

RAIMUNDO CARREIRO

Trata-se de atos de concessão inicial de aposentadoria de Maria Beatriz Miranda Souza e de Leci Almerinda Pires, servidoras inativas da Gerência Executiva do INSS - Novo Hamburgo (RS) .
Reproduzo, a seguir, excerto da instrução de peça 6, lavrada pela Secretaria de Fiscalização de Pessoal (Sefip) , cujas conclusões foram endossadas pelo titular da unidade e pelo Ministério Público de Contas (peças 7 e 8) .
EXAME TÉCNICO
Aposentadoria da servidora Maria Beatriz Miranda Souza (CPF: XXX.132.290-XX) 
5.	A servidora Maria Beatriz Miranda Souza (CPF: XXX.132.290-XX) se aposentou voluntariamente em 2/2/2015, com proventos integrais, com amparo no art. 3º da Emenda Constitucional 47/2005.
6.	Consta do ato de concessão ora examinado, bem como da ficha financeira extraída do Siape (peça 2) , o pagamento de rubrica decorrente de provimento judicial, referente à diferença de 3,17 % no cálculo da URV.
Considerações acerca do pagamento da vantagem URV (3,17%) 
7.	No que tange à inclusão da parcela referente à URV na base de cálculo da pensão, cumpre esclarecer que a vantagem referente ao percentual de 3,17% decorre da aplicação equivocada dos artigos 28 e 29 da Lei 8.880/1994, referente ao programa de estabilização econômica que, entre outras medidas, converteu as remunerações dos servidores de cruzeiros reais em URV. Em um primeiro momento, havia-se calculado um reajuste de 22,07%, embora o correto, obedecendo rigorosamente o previsto nos citados dispositivos legais, fosse 25,24%. Por isso, os 3,17% de acréscimo.
8.	Ocorre que, desde 2001, essa diferença de 3,17% foi estendida, por meio da Medida Provisória 2.225-45/2001, a todos os servidores civis do Poder Executivo Federal. A referida Medida Provisória assim dispôs:
' (...) 
Art. 8º Aplica-se aos servidores civis do Poder Executivo Federal, extensivo aos proventos da inatividade e às pensões, nos termos do art. 28 da Lei nº 8.880, de 27 de maio de 1994, a partir de janeiro de 1995, o reajuste de vinte e cinco vírgula noventa e quatro por cento concedido aos servidores dos demais Poderes da União e aos Militares, deduzido o percentual já recebido de vinte e dois vírgula zero sete por cento.
Art. 9º A incorporação mensal do reajuste de que trata o art. 8º ocorrerá nos vencimentos dos servidores a partir de 1º de janeiro de 2002.
 (...) '
9.	Desta forma, nos termos do artigo 9º da Medida Provisória 2.225-45/2001, a partir de 1º de janeiro de 2002 todos os servidores passaram a ter incorporado aos seus vencimentos o percentual a que alude o seu artigo 8º.
10.	Além disso, o art. 10 daquele normativo deixou claro que, perante nova estrutura criada para determinada carreira, os servidores a ela pertencentes não mais fariam jus à referida parcela:
'Art. 10. Na hipótese de reorganização ou reestruturação de cargos e carreiras, concessão de adicionais, gratificações ou qualquer outra vantagem de qualquer natureza, o reajuste de que trata o art. 8º somente será devido até a data da vigência da reorganização ou reestruturação efetivada, exceto em relação às parcelas da remuneração incorporadas a título de vantagem pessoal e de quintos e décimos até o mês de dezembro de 1994. (Grifei) '
11.	Cabe ressaltar, ainda, que a carreira a que pertence a servidora sofreu sucessivas reestruturações e concessões de adicionais, gratificações e outras vantagens, o que evidencia que a manutenção do índice de 3,17%, ainda que protegido por sentença judicial transitada em julgado, não mais se justifica, importando em óbice à legalidade e registro do ato de concessão em comento.
12.	Assim, propõe-se considerar ilegal, para fim de registro, o ato inicial de concessão de aposentadoria ora examinado.
Aposentadoria da servidora Leci Almerinda Pires (CPF: XXX.655.510-XX) 
13.	A servidora Leci Almerinda Pires (CPF: XXX.655.510-XX) se aposentou voluntariamente em 9/12/1993, com proventos proporcionais, com amparo no art. 40, III, "c", da Constituição Federal de 1988, em sua redação original.
14.	O ato inicial de concessão da aposentadoria da servidora foi apreciado no TC Processo 014.165/2010-4, com julgamento pela legalidade.
15.	O ato de alteração aqui examinado, bem como a ficha financeira extraída do Siape (peça 2) , registram a inclusão de parcela decorrente de provimento judicial, alusiva ao pagamento da Gratificação de Atividade pelo Desempenho de Função (GADF) , instituída pela Lei Delegada 13/1992, percebida cumulativamente com Função Gratificada (FGR) e VPNI oriunda de quintos/décimos.
16.	No âmbito do TCU, é pacífico o entendimento de que o pagamento da GADF, de forma destacada, cumulativamente com FGR ou com as parcelas de "décimos/quintos" (ou VNPI) caracteriza pagamento em duplicidade, haja vista que, na base de cálculo dessas parcelas, a referida gratificação já se encontra contemplada, consoante dispõe o art. 14, §1º, da Lei Delegada n. 13, de 1992, com a redação dada pelo art. 5º da Lei n. 8.538, de 1992:
"§ 1° A Gratificação de Atividade pelo Desempenho de Função é devida pelo desempenho dos cargos ou das funções a que alude o caput, incorporando-se aos proventos de aposentadoria, nos termos dos arts. 180, da Lei n° 1.711, de 28 de outubro de 1952, e 193 da Lei n° 8.112, de 11 de dezembro de 1990, servindo ainda de base de cálculo de pensão e de parcelas denominadas de quintos."
17.	Outrossim, no art. 6º da referida Lei n. 8.538, de 1992, há vedação expressa de pagamento de quintos com GADF, ressalvado o direito de opção, pela remuneração do cargo efetivo, hipótese na qual o servidor recebe apenas 55% da GADF, sendo, contudo, esse direito de opção restrito aos ocupantes de cargo de natureza especial, de cargo do Grupo-Direção e Assessoramento Superiores ou de Cargo de Direção de Instituição Federal de Ensino, verbis:
"Art. 6° A Gratificação de Atividade pelo Desempenho de Função não poderá ser paga cumulativamente com a parcela incorporada nos termos do § 1° do art. 14 da Lei Delegada n° 13, de 1992, com a redação dada pelo art. 5° desta lei, ressalvado o direito de opção cujos efeitos vigoram a partir de 1° de novembro de 1992."
18.	Ademais, é nesse sentido o enunciado 280 da Súmula de Jurisprudência do TCU, in verbis:
SÚMULA TCU 280: É ilegal o ato de concessão que inclui no cálculo dos proventos a percepção cumulativa de quintos com a Gratificação de Atividade pelo Desempenho de Função - GADF decorrente de funções que não preveem opção pelo cargo efetivo, a exemplo da Função Gratificada - FG e da Gratificação de Representação de Gabinete - GRG.
19.	Cabe ainda citar o que restou assentado no recente Acórdão 1802/2020-TCU-Primeira Câmara, de relatoria no Ministro Benjamin Zymler:
Sumário
PESSOAL. APOSENTADORIA. PAGAMENTO CUMULATIVO DE QUINTOS E FG, ACRESCIDA DE GADF. IMPOSSIBILIDADE. ILEGALIDADE E NEGATIVA DE REGISTRO. SUBITEM 9.2. DO Acórdão 814/2005-TCU-Primeira Câmara. NÃO APLICAÇÃO AO CASO CONCRETO. ILEGALIDADE E NEGATIVA DE REGISTRO. ENUNCIADO 106. DETERMINAÇÕES. (sem grifo no original) 
20.	Em vista disso, propõe-se considerar ilegal, negando-lhe registro, o ato de alteração da concessão de aposentadoria aqui examinado.
21.	Cumpre observar que, não havendo decorrido o prazo 5 (cinco) anos desde o ingresso nesta Corte de Contas dos atos de concessão incluídos neste feito, não há a necessidade de se instalar o contraditório, consoante o entendimento firmado no Acórdão 587/2011-TCU-Plenário, de relatoria do Ministro Valmir Campelo.
22.	Por derradeiro, registre-se que a análise do presente feito observou o regramento inscrito na Resolução TCU 315/2020.
CONCLUSÃO
23.	Em vista do acima expendido, propõe-se considerar ilegais, negando-lhes registro, os respectivos atos de concessão inicial e de alteração da aposentadoria das servidoras Maria Beatriz Miranda Souza (CPF: XXX.132.290-XX) , em razão do pagamento da diferença de 3,17% (URV) , e Leci Almerinda Pires (CPF: XXX.655.510-XX) , em razão do pagamento cumulativo de quintos com GADF e FGR.
PROPOSTA DE ENCAMINHAMENTO
24.	Ante o exposto, e de conformidade com o preceituado nos artigos 71, III, da Constituição Federal de 1988; 1º, V, e 39, II, da Lei 8.443/1992; 1º, VIII, 259, II, 260, § 1º, e 262, § 2º, do Regimento Interno/TCU, propõe-se:
24.1	considerar ilegais, negando-lhes registro, os respectivos atos de concessão inicial e de alteração da aposentadoria das servidoras Maria Beatriz Miranda Souza (CPF: XXX.132.290-XX) , em razão do pagamento da diferença de 3,17% (URV) , e Leci Almerinda Pires (CPF: XXX.655.510-XX) , em razão do pagamento cumulativo de quintos com GADF e FGR;
24.1.1	dispensar o ressarcimento das quantias indevidamente recebidas, presumida a boa-fé, consoante o disposto no Enunciado 106 da Súmula de Jurisprudência do TCU;
24.1.2	determinar à Gerência Executiva do INSS - Novo Hamburgo/RS - INSS/MPS que, nos termos do art. 262, caput, do Regimento Interno do TCU, e art. 4º, inciso I, da Resolução TCU 315/2020:
a) abstenha-se de realizar pagamentos decorrentes dos atos de concessão considerados ilegais, no prazo de 15 (quinze) dias, contado a partir da ciência dessa deliberação, sujeitando-se a autoridade administrativa omissa à responsabilidade solidária;
b) comunique às interessadas acerca do teor deste Acórdão, alertando-as de que o efeito suspensivo proveniente da interposição de eventuais recursos junto ao TCU não as eximirá da devolução dos valores percebidos indevidamente após sua notificação, caso os recursos não sejam providos;
c) emita e disponibilize no sistema e-Pessoal, no prazo de 30 (trinta) dias, novos atos de concessão, escoimados da irregularidade apontada, nos termos do art. 262, § 2º, do Regimento Interno do TCU; e
d) encaminhe ao Tribunal o comprovante de que as interessadas tomaram ciência do inteiro teor desta deliberação.
É o relatório.

não há

Procurador Marinus Eduardo de Vries Marsico.

APOSENTADORIA. PAGAMENTO DE GADF CUMULATIVAMENTE COM FGR E COM VPNI ORIUNDA DE QUINTOS/DÉCIMOS. PAGAMENTO DE VALORES REFERENTES À URV QUE DEVERIAM TER SIDO ABSORVIDOS. ATOS HÁ MAIS DE CINCO ANOS NO TCU. RECONHECIMENTO DOS REGISTROS TÁCITOS. REVISÃO DE OFÍCIO.

APOSENTADORIA (APOS)

Secretaria de Fiscalização de Pessoal e sua sucessora, a Secretaria de Fiscalização de Integridade de Atos e Pagamentos de Pessoal e de Benefícios Sociais (Sefip).

Atuo em razão de sorteio realizado nos termos do art. 13 da Resolução nº 175, de 25 de maio de 2005.
Trata-se de atos de aposentadoria exarados pela Gerência Executiva do INSS - Novo Hamburgo (RS) em favor de Maria Beatriz Miranda Souza e de Leci Almerinda Pires.
A Secretaria de Fiscalização de Pessoal (Sefip) manifesta-se pela ilegalidade e pela negativa de registro dos atos. 
2.1. Maria Beatriz Miranda Souza teve incluída em seus proventos, pelo ato de alteração ora examinado, parcela decorrente de decisão judicial referente ao pagamento de Gratificação de Atividade pelo Desempenho de Função (GADF) , percebida cumulativamente com Função Gratificada (FGR) e com Vantagem Pessoal Nominalmente Identificada (VPNI) oriunda de quintos/décimos. Isso, segundo jurisprudência desta Corte, caracterizaria pagamento em duplicidade. 
2.2. Leci Almerinda Pires recebe valores decorrentes de decisão judicial referente a diferença de 3,17% no cálculo da URV. Tal pagamento decorreria da aplicação equivocada dos artigos 28 e 29 da Lei nº  8.880, de 1994, referente ao programa de estabilização econômica que, entre outras medidas, converteu as remunerações dos servidores, então em cruzeiros reais, para URV. Devido ao erro mencionado, foi aplicado reajuste de 22,07%, quando o correto teria sido 25,24%. Tal diferença, de 3,17%, no entanto, deveria ter sido absorvida pelas sucessivas reestruturações e concessões de adicionais, gratificações e outras vantagens que recebeu.
O Ministério Público junto ao TCU acolhe a proposta apresentada pela unidade técnica.
Contudo, os atos deram entrada no Tribunal há mais de cinco anos. Nesses casos, conforme decidido pelo Plenário, no Acórdão nº 122/2021, relator o Ministro Walton Alencar Rodrigues, o processo deve voltar à unidade técnica para que dê imediato início aos procedimentos destinados à revisão de ofício.
2.3. Por meio do mencionado acórdão, o Plenário, por unanimidade, entendeu que ocorre o registro tácito do ato de concessão de aposentadoria, de reforma ou de pensão após cinco anos de estes haverem sido submetidos ao TCU. Entretanto, entendeu também que é possível à Corte de Contas proceder à revisão de ofício daqueles que estiverem eivados de ilegalidade, em análise não exauriente, no prazo de 5 anos, com base no art. 54 da Lei nº  9.784, de 1999, em perfeita consonância com decisão proferida pelo Supremo Tribunal Federal (RE 363.553/RS) .
Desse modo, cabe reconhecer os registros tácitos dos atos e encaminhar o processo à Secretaria de Fiscalização de Integridade de Atos e Pagamentos de Pessoal e de Benefícios Sociais, que sucedeu à Secretaria de Fiscalização de Pessoal, para que tome as providências necessárias à revisão de ofício.
Ante o exposto, VOTO no sentido de que seja adotado o Acórdão que ora submeto a este Colegiado.
TCU, Sala das Sessões Ministro Luciano Brandão Alves de Souza, em 2 de março de 2021.
RAIMUNDO CARREIRO 
Relator